臺灣高等法院民事判決
                                     107年度上字第1550號
上  訴  人  魏明德  
訴訟代理人  李燕鈴律師
被 上訴 人  三元第國際有限公司

法定代理人  吳國忠  

訴訟代理人  廖本揚律師
上列當事人間請求返還借款等事件，上訴人對於中華民國107年1
0月31日臺灣桃園地方法院107年度訴字第1078號第一審判決提起
上訴，本院於109年1月14日言詞辯論終結，判決如下：
    主  文
上訴駁回。
第二審訴訟費用由上訴人負擔。
    事實及理由
壹、程序事項
一、本件上訴人於原審已主張被上訴人所簽發如原判決附表（下
    稱附表）編號1至4所示支票係被上訴人給付予其配偶即訴外
    人魏鐘文玲之股息，並非清償兩造間本件借款等情，嗣上訴
    人於本院提出簽收條以佐證其前揭主張（見本院卷第56頁、
    第59頁），核乃就原審攻擊或防禦方法之補充，依民事訴訟
    法第447條第1項第3款規定，應予准許。
二、本件上訴人提起上訴時，係請求被上訴人給付新臺幣(下同)
    257萬8000元，及自起訴狀繕本送達翌日起至清償日止，按
    週年利率百分之五計算之利息，嗣於民國109年1月14日言詞
    辯論當庭更正其所謂「起訴狀繕本送達翌日」係指原審民事
    擴張聲明狀繕本送達被上訴人之翌日即108年7月10日，核屬
    事實上及法律上陳述之更正，而非訴之聲明變更，應予准許
    。
貳、實體事項
一、上訴人主張：被上訴人於90年2月間，向伊借款300萬元（下
    稱系爭300萬元借款），並約定以訴外人即伊之配偶魏鐘文
    玲名義購買桃園地區廠房供作擔保。嗣於同年5月間，被上
    訴人為辦理廠房過戶事宜，又再向伊借款7萬8000元（下稱
    系爭7萬8000元借款）。詎被上訴人並未依約以魏鐘文玲名
    義購置廠房，經伊催討後，被上訴人始交付如附表編號5所
    示支票予伊，作為系爭300萬元借款其中50萬元借款之清償
    。上開二筆借款並未約定清償期限，上訴人以起訴狀及民事
    擴張聲明狀繕本送達被上訴人而催告清償上開二筆借款合計
    257萬8000元，爰依消費借貸關係、民法第478條規定，求為
    命：被上訴人應給付伊257萬8000元，及加計自民事擴張聲
    明狀繕本送達翌日起按法定利率計算遲延利息之判決。（原
    審判決上訴人敗訴，上訴人聲明不服，提起上訴）。並為上
    訴聲明：㈠原判決廢棄。㈡被上訴人應給付上訴人257萬8000
    元，及自民事擴張聲明狀繕本送達翌日即107年7月10日起至
    清償日止，按週年利率百分之五計算之利息。㈢願供擔保，
    請准宣告假執行。
二、被上訴人則以：兩造間確有成立系爭300萬元借款之消費借
    貸契約，惟伊已交付如附表所示支票予上訴人，且均已兌現
    ，故伊已就系爭300萬元借款全數清償完畢。另被上訴人雖
    有收受上訴人匯款7萬8000元，惟並非借款，兩造間並無系
    爭7萬8000元借款之消費借貸契約存在。上訴人請求被上訴
    人返還借款257萬8000元，為無理由等語，資為抗辯。並答
    辯聲明：上訴駁回。
三、兩造不爭執事項：
  ㈠被上訴人前於90年2月間向上訴人借款300萬元，經上訴人於9
    0年2月7日以訴外人佛德烈國際股份有限公司（下稱佛德烈
    公司）名義，匯款300萬元至被上訴人帳戶內。
  ㈡上訴人曾於90年5月15日，匯款7萬8000元至被上訴人帳戶內
    。
  ㈢被上訴人曾簽發如附表編號5所示票號為AB0000000號、發票
    日期為98年8月10日、票面金額為50萬元、受款人為魏鐘文
    玲、付款人為永豐銀行內壢分行之支票1紙，交予上訴人以
    為清償借款。
四、本院之判斷：
  ㈠系爭借款7萬8000元部分：
    上訴人主張兩造間有系爭7萬8000元借款之消費借貸關係存
    在，依據消費借貸關係、民法第478條規定請求被上訴人清
    償系爭7萬8000元借款云云，被上訴人固不否認其於90年5月
    15日有收受7萬8000元乙節，惟否認兩造間有系爭7萬8000元
    借款之消費借貸關係存在。然查：
  ⒈按稱消費借貸者，於當事人間必本於借貸之意思合致，而有
    移轉金錢或其他代替物之所有權於他方之行為，始得當之。
    是以消費借貸，因交付金錢之原因多端，除有金錢之交付外
    ，尚須本於借貸之意思而為交付，方克成立。倘當事人主張
    與他方有消費借貸關係存在者，自應就該借貸意思互相表示
    合致及借款業已交付之事實，均負舉證之責任，其僅證明有
    金錢之交付，未能證明借貸意思表示合致者，仍不能認為有
    該借貸關係存在。
  ⒉本件上訴人主張兩造有系爭7萬8000元之消費借貸關係存在，
    為被上訴人否認，自應由上訴人就兩造間有系爭7萬8000元
    借款之消費借貸關係，負舉證之責。上訴人固提出兆豐國際
    商業銀行匯款查詢結果1紙為證（見原審卷第31頁），惟依
    上開匯款查詢結果內容，僅能證明上訴人曾以匯款方式，交
    付金錢7萬8000元予被上訴人，至於上訴人究係出基於何種
    原因而交付該款項，並無法證明。上訴人雖聲請訊問證人閔
    惠玲、范欽菁，惟證人即被上訴人委託記帳之會計師閔惠玲
    於本院證稱：伊沒有印象被上訴人公司會計帳於90年間有無
    被上訴人向上訴人借款7萬8000元等語（見本院卷第428頁）
    ；證人即被上訴人公司職員范欽菁於本院亦證稱：伊於94年
    至104年擔任被上訴人公司之會計，伊不清楚被上訴人有無
    向上訴人借款等語（見本院卷第432頁），均不能證明兩造
    間有系爭7萬8000元借款之消費借貸關係存在。此外，上訴
    人並未能提出其他證據以資證明兩造間就上開7萬8000元之
    款項有消費借貸之意思表示合致之事實，揆諸前開說明，交
    付金錢之原因多端，故尚難認兩造間有7萬8000元之消費借
    貸關係存在。上訴人依消費借貸關係、民法第478條規定，
    請求被上訴人清償借款7萬8000元，洵屬無據。
  ㈡系爭借款300萬元部分：
    上訴人主張兩造間有系爭300萬元借款之消費借貸關係存在
    ，被上訴人僅償還其中50萬元，尚餘250萬元未清償云云，
    被上訴人則辯稱：其已以附表所示支票全部兌現清償完畢（
    附表編號1所示支票其中5萬元為利息)等語，並提出已兌現
    如附表所示支票之影本為證（見原審卷第67至71頁），上訴
    人雖不否認有收受如附表所示支票並已兌現乙情，惟主張：
    被上訴人僅有以附表編號5所示支票清償借款50萬元，其餘
    附表編號1至4所示支票乃係給付被上訴人積欠上訴人之配偶
    魏鐘文玲之股息，非清償系爭300萬元借款債務云云，並提
    出簽收條為證（見本院卷第59頁）。惟查：
  ⒈被上訴人否認上訴人所提簽收條為真正。經本院將該簽收條
    上被上訴人公司法定代理人「吳明献」之簽名及印章，送請
    法務部調查局鑑定結果，核與兩造所不爭執確有吳明献簽名
    及印章之文件（即被上訴人公司卷宗內公司設立登記申請書
    、公司章程、公司登記事項卡、公司變更登記申請書、股東
    名簿、股東同意書，渣打國際商業銀行貸款申請書、中國信
    託商業銀行印鑑卡、鳳山市農會印鑑卡、聯邦商業銀行新臺
    幣存款業務約定事項重要內容說明確認書、保證責任基隆市
    第二信用合作社存單印鑑卡、華南商業銀行印鑑卡）上「吳
    明献」之簽名及印章，並不相符，有法務部調查局文書暨指
    紋鑑識實驗室鑑定書可稽（見本院卷第357至363頁）。則尚
    難認上訴人所提前揭簽收條為真正，自不能據以證明被上訴
    人交付附表編號1至4所示支票係給付魏鐘文玲股息。
  ⒉證人魏鐘文玲於原審雖證稱：伊於90年6月至92年4月，投資
    被上訴人190萬元；自92年5月至97年底，投資金額則增為39
    0萬元，依被上訴人之公司章程規定，伊得領取股息1分即25
    5萬元，且被上訴人當時之公司負責人吳明献為了支付上開
    股息，有簽發如附表編號1至4所示支票云云（見原審卷第96
    頁）。然查：
  ⑴關於吳明献當初究係如何交付附表所示支票予魏鐘文玲乙節
    ，證人魏鐘文玲於原審先證稱第一張105萬元是在97年拿到
    的，其餘4張50萬元及一張10萬元是在98年間吳明献陸續拿
    來的云云（見原審卷第101頁）；嗣經原審法官當庭質以吳
    明献為何要分多次交付支票時，證人魏鐘文玲隨即改稱：「
    …，他（指吳明献，下同）先給我105萬元，其餘的150萬元
    隔年98年再補給我，這些支票都是一次開好交給我的」等語
    （見原審卷第102頁），嗣又再改稱：「（問：你為何會取
    得附表編號5之支票？）這是還300萬元的本金，但他不是拿
    給我，…，因為他說錢是原告（即本件上訴人，下同）借的
    ，所以把票拿給原告，這是另外98年間拿股息支票的時候同
    時拿來的」云云（見原審卷第103頁）。由上可知，證人魏
    鐘文玲就吳明献交付附表所示支票之過程及緣由，前後證述
    明顯不一，已難認其證詞為真實可採。
  ⑵另參諸證人即被上訴人公司股東吳國忠於原審證稱：伊沒有
    參加過被上訴人公司股東會或董事會，且股東會或董事會並
    沒有決定發放股息，被上訴人也沒有給伊97年股息等語（見
    原審卷第100至101頁）。可認被上訴人並未發放股息給其他
    股東。而被上訴人公司章程第14條、第15條前段亦分別規定
    ：「本公司股息定為年息一分，但公司無盈餘時，不得以本
    作息」、「公司年度總決算如有盈餘，應先提繳稅款，撥補
    已往虧損，次提百分之十為法定盈餘公積，其餘除派付股息
    外，如尚有盈餘做百分比再分配如左」等文字（見原審卷第
    134頁），證人魏鐘文玲於原審審理時亦證稱：「（依照章
    程的規定，如果公司沒有盈餘，可以發放股息嗎？）應該是
    不可以」等語（見原審卷第100頁）。可見被上訴人發放股
    息，係以其於各該營業年度是否有盈餘為標準，如無盈餘，
    或盈餘根本不達總資本之年息1分（即年利率百分之10），
    即無從逕按各該股東之出資額乘以百分之10而為分配股息。
    且比對被上訴人所提其自94年起至99年為止之營利事業所得
    稅結算申報書記載，可知被上訴人於上開年度各係以15萬81
    25元、12萬3548元、13萬8671元、20萬9032元、22萬6575元
    、91萬8199元等課稅所得額申報營利事業所得稅（見原審卷
    第79至89頁），堪認被上訴人於94年至99年此段期間如有公
    司盈餘，盈餘均未達資本額1000萬元的年息1分即100萬元，
    則被上訴人豈能在不動用資本額之情況下，於90年6月至97
    年12月間，一概逕按股東之出資額，逐年發放百分之10之股
    息予魏鐘文玲？益徵證人魏鐘文玲證述附表編號1至4支票係
    支付其股息云云，與事實不符，難認可取。
  ⑶證人魏鐘文玲雖於原審另證稱：其當初係因發現吳明献挪用
    公款，揚言要提告業務侵占，吳明献才說公司有賺錢，可以
    發放股息給其，並簽發支票交予其收執云云，惟有關吳明献
    是否確有挪用被上訴人之公款乙情，證人魏鐘文玲於原審審
    理時已自承：「（你說你97年有發現吳明献有侵占公司的款
    項，你是怎麼知道的？）我從他親弟弟方守緯那邊聽來的。
    我沒有其他證據。……」、「我沒有其他證據，我是聽他弟弟
    講的，而且吳明献也沒有否認」云云（見原審卷第98至99頁
    ），可見證人魏鐘文玲所稱吳明献挪用公款乙情，顯係出自
    傳聞而來。衡諸常情常理，倘若證人魏鐘文玲上開證述屬實
    ，則以魏鐘文玲出社會後曾學習基礎會計學並擔任會計之實
    力，其見吳明献業已默認自己挪用公司之款項，於此情況下
    ，大可進一步質疑被上訴人實際公司經營獲利狀況可能會更
    佳，要求吳明献應提出帳簿全面清查，並同時發放股息及紅
    利，始符常情，詎魏鐘文玲竟從未要求吳明献召開股東會釐
    清相關權利義務，甚且連其自身亦從未曾參加過被上訴人公
    司之股東會，而僅要求發放股息，顯與常情常理相違。其此
    部分所證，亦非可取。
  ⒊上訴人另主張附表編號1至4所示支票上所載受款人係魏鐘文
    玲，故該支票並非清償系爭300萬元借款云云。惟查上訴人
    既不爭執受款人亦載為魏鐘文玲之附表編號5所示支票係用
    以清償系爭300萬元，則自不得僅以受款人係魏鐘文玲之事
    實，即認定附表編號1至4支票非清償系爭300萬元。而上訴
    人所為附表編號1至4所示支票係被上訴人給付魏鐘文玲股息
    之主張為不可採，已如前述，此外，上訴人復不能舉證證明
    尚有何給付原因，則應認被上訴人抗辯附表編號1至4所示支
    票與編號5所示支票均用以清償系爭300萬元借款等語為可取
    。
  ⒋至證人范欽菁即被上訴人公司之職員於本院證稱：伊於94至1
    04年擔任被上訴人公司會計，伊有印象伊老闆有叫伊影印附
    表所示支票，但伊並不清楚被上訴人為何開立如附表所示支
    票，公司內帳沒有做到這些，伊不清楚被上訴人有無向上訴
    人借款，伊只有做被上訴人公司進、出貨的單據，至於發放
    股息的事都是老闆在處理，不是由伊處理，伊也不知90至98
    年間有無發放股息等語（見本院卷第430至434頁）；證人閔
    惠玲於本院證述：上訴人90、94、97、98年度公司分類帳中
    關於被上訴人與上訴人、魏鐘文玲間往來之傳票資料，依伊
    事務所慣例，帳冊及電腦資料於國稅局核科稅期間過後即未
    予保留，故伊無法攜帶該等資料到庭，伊對附表所示支票並
    沒有印象，伊也不知道為何被上訴人會開立附表所示支票，
    伊也不記得公司會計帳目中就附表所示支票之記帳項目，伊
    幫被上訴人公司作帳中關於股東往來項目，是由被上訴人公
    司負責人在結算申報時跟伊說股東往來總金額多少，至於明
    細則未必會提供給伊，所以伊並不清楚被上訴人有無還款等
    語（見本院卷第426至430頁）。均不能證明兩造就附表編號
    1至5支票之原因關係為何，自難認據為本件事實之認定。
  ⒌綜上，上訴人並不能證明被上訴人交付附表編號1至4所示支
    票乃清償系爭300萬元借款外之其他原因，復不爭執被上訴
    人交付附表編號1至5所示支票已兌現，則被上訴人抗辯其已
    清償系爭300萬元借款等語，即為可採。從而，上訴人依消
    費借貸關係、民法第478條規定，請求被上訴人清償借款250
    萬元，亦屬無據。
五、綜上所述，上訴人依兩造間之消費借貸關係、民法第478條
    規定，請求被上訴人給付257萬8000元，及自民事擴張聲明
    狀繕本送達之翌日即107年7月10日起至清償日止，按週年利
    率百分之5計算之利息，非屬正當，不應准許。從而原審所
    為上訴人敗訴之判決，並無不合。上訴論旨指摘原判決不當
    ，求予廢棄改判，為無理由，應駁回其上訴。
六、本件事證已臻明確，兩造其餘之攻擊或防禦方法及所用之證
    據，經本院斟酌後，認為均不足以影響本判決之結果，爰不
    逐一論列，附此敘明。
七、據上論結，本件上訴為無理由，依民事訴訟法第449條第1項
    第78條，判決如主文。
中　　華　　民　　國　　109 　年　　2 　　月　　18　　日
                  民事第二十五庭
                      審判長法  官  謝碧莉
                            法  官  王本源
                            法  官  陳月雯
正本係照原本作成。
如不服本判決，應於收受送達後20日內向本院提出上訴書狀，其
未表明上訴理由者，應於提出上訴後20日內向本院補提理由書狀
（均須按他造當事人之人數附繕本）上訴時應提出委任律師或具
有律師資格之人之委任狀；委任有律師資格者，另應附具律師資
格證書及釋明委任人與受任人有民事訴訟法第466 條之1第1項但
書或第2項（詳附註）所定關係之釋明文書影本。如委任律師提
起上訴者，應一併繳納上訴審裁判費。
中　　華　　民　　國　　109 　年　　2 　　月　　19　　日

  　　　　　　　　　　　　　書記官  侯雅文
附註：
民事訴訟法第466條之1（第1項、第2項）：
對於第二審判決上訴，上訴人應委任律師為訴訟代理人。但上訴
人或其法定代理人具有律師資格者，不在此限。
上訴人之配偶、三親等內之血親、二親等內之姻親，或上訴人為
法人、中央或地方機關時，其所屬專任人員具有律師資格並經法
院認為適當者，亦得為第三審訴訟代理人。